臺灣高等法院民事判決　　　　　　　　　　　　　　　九十二年度上字第九四二號
　　上　訴　人　甲○○
　　訴訟代理人　陳芬里
　　被上訴人　　乙○○
　　訴訟代理人　洪維煌律師
右當事人間因返還借款事件，上訴人對於中華民國九十二年八月十一日台灣板橋地方
法院九十二年度訴字第一三四一號第一審判決提起上訴，經本院於九十三年五月四日
言詞辯論終結，判決如左：
　　主　    文
上訴駁回。
第二審訴訟費用由上訴人負擔。
    事實及理由
一、上訴人主張：被上訴人分別於民國八十三年間、八十四年十二月間、八十六年六
    月間、及八十八年二月間，分別向上訴人借款新台幣（下同）五十萬元、一百萬
    元、五十萬元、五十萬元，惟迄今被上訴人僅償還五十二萬元，尚積欠一百九十
    八萬元未償。爰依消費借貸法律關係，訴請被上訴人返還上開欠款等語（上訴人
    於原審聲明：被上訴人應給付上訴人一百九十八萬元，及自八十九年七月二十日
    起至清償日止，按週年利率百分之五計算之利息，並陳明願供擔保請准宣告假執
    行。原審判決上訴人敗訴，上訴人聲明不服提起上訴。）。併為上訴聲明：(一)原
    判決廢棄。(二)被上訴人應給付上訴人一百九十八萬元，及自八十九年七月二十日
    起至清償日止，按週年利率百分之五計算之利息。(三)願供擔保請准宣告假執行。
二、被上訴人則以：被上訴人並未於八十三年間向上訴人借款五十萬元。上訴人於八
    十四年十二月間、八十六年六月間、八十八年二月間，分別交付被上訴人一百萬
    元、五十萬元、五十萬元予被上訴人，委由被上訴人買賣股票，當時兩造約定，
    由上訴人提供資金，被上訴人負責操作，如有獲利，雙方均分，如有虧損，則由
    上訴人自行承擔。兩造間並非借貸關係，而係合作投資股票。八十六年六月間上
    訴人交付之五十萬元，係因上訴人前所交付之款項虧損，而要求被上訴人書立如
    有虧損由被上訴人負責。因之，八十九年七月間，兩造終止投資合作關係，被上
    訴人出清持股，將得款三十一萬三千四百五十四元、加計向他人借款二十一萬元
    ，交付上訴人五十二萬元，及出售畸零股按月匯款共計十四萬元予上訴人，兩造
    結束合作之關係，被上訴人合計交付上訴人約六十六萬元等語。併為答辯聲明：
    (一)駁回上訴。(二)如受不利判決，願供擔保請准宣告免為假執行。
三、上訴人主張：被上訴人向上訴人先後借款計二百五十萬元，惟僅償還五十二萬元
    ，尚積欠一百九十八萬元等語。被上訴人則辯稱：被上訴人並未向上訴人借款二
    百五十萬元等語。是本件所應審究者，厥為兩造是否有消費借貸關係？經查：
  (一)按當事人主張有利於己之事實，就其事實有舉證之責任，民事訴訟法第二百七十
    七條前段定有明文。而民事訴訟如係由上訴人主張權利者，應先由上訴人負舉證
    之責，若上訴人先不能舉證，以證實自己主張為真實，則被上訴人就其抗辯事實
    即令不能舉證，或其所舉證據尚有疵累，亦應駁回上訴人之請求（最高法院十七
    年上字第九一七號判例意旨參照）。又「稱消費借貸者，謂當事人一方移轉金錢
    或其他代替物之所有權於他方，而約定他方以種類、品質、數量相同之物返還之
    契約。」、「當事人互相表示意思一致者，無論其為明示或默示，契約即為成立
    。」，民法第四百七十四條第一項、第一百五十三條第一項分別定有明文。是當
    事人主張有金錢借貸關係存在，須就借貸契約生效所須具備之特別要件即金錢之
    交付及借貸意思表示一致，負舉證之責任。而金錢交付之原因多端，如贈與、買
    賣、借貸或其他契約關係，甚至無法律上之原因均有可能，尚不得徒憑有金錢交
    付之事實，即得推論兩造間即屬消費借貸之合意。因之，縱令已證明有金錢之交
    付屬實，惟並未證明有借貸意思表示互相合致者，殊難逕予推認借貸契約成立有
    效。
  (二)上訴人主張：上訴人於八十三年間交付被上訴人借款五十萬元等語。被上訴人則
    辯稱：被上訴人並未於八十三年間，向上訴人取得借款五十萬元等語。查上訴人
    固提出被上訴人於八十六年十月二日書立收到上訴人交付五十萬元之收據（下稱
    系爭收據），惟依系爭收據內容，明白記載：「茲收到甲○○（即上訴人）小姐
    投資股市金額五十萬元整。雙方言明于股票賺得利差，由兩人平分，如因股票操
    作不順而致虧損時，由本人一人負責，如陳員（按即指上訴人）欲取回上列款項
    ，本人也得將虧損部分補足後全數奉還。恐口無憑，特立此據以資證明。」，（
    見原審卷第九頁）、及被上訴人於八十九年一月六日書立收到二百萬元之證明書
    乙紙（下稱系爭證明書），其上載明：「茲向甲○○君（即上訴人）取得投資股
    票金額台幣貳佰萬元整，並已給付股票賺得差價第一次貳萬伍仟元，第二次伍萬
    元整，特立本書為憑。」等語（見原審卷第十頁），既僅載明「收到．．．投資
    股市金額．．．如有虧損部分補足後全數奉還」、「取得投資股票金額．．．並
    給付股票賺得差價」，均未載明「借款」文義，難認被上訴人有「借貸」之意思
    ，更未載明係八十三年間之借款，顯不足以證明兩造間於八十三年間有借貸五十
    萬元之事實。此外，上訴人主張於八十三年間交付五十萬元借款予上訴人之積極
    有利事實，並未舉證以實其說。是上訴人此部分之主張，尚難採信。
  (三)上訴人主張：於八十四年十二月間、八十六年六月間、及八十八年二月間，分別
    交付被上訴人一百萬元、五十萬元、五十萬元等語，為被上訴人所自認（見本院
    卷第二九頁），是上訴人此部分之主張，核屬有據。但被上訴人否認兩造有此二
    百萬元之借貸關係，揆諸上開說明，上訴人自應就此積極有利之事實，負舉證責
    任。上訴人固據提出被上訴人於八十九年一月六日書立收到二百萬元之系爭證明
    書為證（見原審卷第一０頁），惟系爭證明書其上既僅載明：「茲向甲○○君（
    即上訴人）取得投資股票金額台幣貳佰萬元整，並已給付股票賺得差價第一次貳
    萬伍仟元，第二次伍萬元整，特立本書為憑。」等語（見原審卷第十頁），並無
    「借款」文義，尚難憑認兩造有「借貸」之意思。是徒憑系爭證明書，殊不足逕
    認兩造就該二百萬元之交付有消費借貸之合意。
  (四)上訴人主張：系爭證明書應為「借據」，所謂「投資」一語，係被上訴人故為不
    實之記載等語。查上訴人前於八十六年底，將一百十二萬元匯入被上訴人在台灣
    銀行板橋分行之優惠存款帳戶內，以賺取年息百分之十八之利息，因被上訴人將
    上訴人所匯入之上開金額提領移作他用，上訴人發現後向被上訴人催討，被上訴
    人乃於八十九年一月六日書立借據（下稱系爭借據），借用一百一十二萬元，約
    定利息按月給付六千元，因而訴請被上訴人返還一百十二萬元本息，業經原審另
    案判決確定之事實，此為兩造所不爭，並據本院依職權調閱原審九十一年度訴字
    第一八八五號清償借款事件（下稱第一八八五號）之卷宗，審核無誤。則被上訴
    人既於八十九年一月六日書立載明：向被上訴人「借得」一百一十二萬元之系爭
    借據予上訴人收執（見本院卷第三三頁），明確表示為「借款」真意，（亦即原
    為寄託契約更改消費借貸契約之關係，見本院卷附第一八八五號確定判決書理由
    欄四，本院卷第一一六頁），則系爭證明書所載是否為「借款」之用語，兩造並
    無認識不清之虞。雖系爭證明書為被上訴人單方出具，但上訴人既未能舉證證明
    ，兩造確有借貸之合意，自不得徒憑系爭證明書遽認兩造間確有成立借貸契約。
    是上訴人此部分之主張，尚乏依據，要難採信。
  (五)本院依上訴人之聲請，訊問證人蔡正陽證稱：「今年年初（那月份忘記了）有一
    天晚上約六、七點鐘我到陳芬里家，陳芬里要我幫她打電話給被上訴人的哥哥廖
    丁貴，廖丁貴問我有何事？我說我是乙○○的朋友，並問他是否知道他弟弟乙○
    ○欠甲○○三百多萬元的事，並要賣土地來償還，希望他（即廖丁貴）土地價格
    能算便宜一點，他說有欠這麼多？我說甲○○說的應該沒有錯，他就說乙○○是
    敗家子，他要賣土地就賣他自己的持分，並要我不要來找他。」等語（見本院卷
    第七二、七三頁），準此，證人蔡正陽並不足以證明被上訴人確有向上訴人借款
    之事實，且依證人蔡正陽與被上訴人之兄廖丁貴之通話內容，亦無從證明被上訴
    人有向上訴人借款二百萬元之事實。是證人蔡正陽上開證言，無從為有利於上訴
    人之認定。
  (六)本院依上訴人之聲請，訊問證人徐阿雄證稱：「八十六年暑假期間，因為那時我
    剛退休，所以時間上我較有記憶，我是邀請他們到貓空喝茶，喝茶時我與陳芬里
    及乙○○三人談及股票的事，甲○○就說她是不玩股票的，對股票她是外行，她
    借了二百萬元予乙○○玩股票，乙○○有說如果賺錢的話，他會分紅一半給甲○
    ○，就算賠了，他也會賣土地來還她，在這之後，也是同樣在八十六年，因為甲
    ○○有失眠症，我與一位姑姑到她家去幫她治療，甲○○有拿一張乙○○寫的一
    百萬元之借據要我詳細的看，我印象較深的是後面有「補足奉還」四個字，借據
    是否有蓋章，我記不得了。」等語（見本院卷第七八、七九頁）以觀，則證人徐
    阿雄並非親見被上訴人向上訴人借款之事實，自不足以證明被上訴人有向上訴人
    借款之事實。證人徐阿雄雖證稱：「被上訴人有說如果賺錢的話，被上訴人會分
    紅一半給上訴人，就算賠了，被上訴人也會賣土地來還上訴人。」，但並未證述
    被上訴人係向上訴人借款，且依此話語內容之意，亦顯非屬借貸關係性質至明。
    又證人徐阿雄所謂「一百萬元借據」，載明有「補足奉還」四個字，惟依吾人一
    般社會經驗，眾所週知，借據均係載明「借款」若干，甚或償還時間，並無「補
    足」可言。足見，載明「補足」奉還，應另有他意，殊難憑此「補足奉還」字眼
    ，推認兩造間係屬借貸事實。是證人徐阿雄上開證言，亦難為有利於上訴人之認
    定。
  (七)上訴人主張：被上訴人交付被上訴人所有土地權狀以取信上訴人而借款等語，固
    據提出被上訴人所有之土地所有權狀影本三件為證。但查，如前所述，兩造並無
    成立借貸契約，縱令被上訴人有交付權狀予上訴人之事實供作擔保之意屬實，亦
    無從依被上訴人交付土地所有權狀之事實，即得推認兩造有借貸之事實。是上訴
    人此部分之主張，亦不可取。
  (八)上訴人另聲請訊問證人陳瑞秋部分，業據本院合法通知並未到庭作證（見本院卷
    第六三、七三頁），無從訊問。又上訴人聲請訊問證人張伯男、黃禮業、蘇長安
    、張世杰，均係欲證明有目睹上開所謂一百萬元借據之事實，惟所謂一百萬元借
    據，並不足以推認兩造確有二百五十萬元借款之事實，已如前述。是本院認無訊
    問之必要，併此指明。
  (九)被上訴人辯稱：上訴人交付其中一百五十萬元，係上訴人投資股票，於獲利時，
    造平分利益，於虧損時，由上訴人自行負擔等語。查上訴人前於八十四年十二月
    間、八十六年六月間、及八十八年二月間，分別交付被上訴人一百萬元、五十萬
    元、五十萬元，此為上訴人所自認之事實（見本院卷第二九頁），則被上訴人於
    八十八年十月二日既已就前收取之五十萬元書立系爭收據，約明「如因股票操作
    如因股票操作不順而致虧損時，由本人一人負責，如陳員欲取回上列款項，本人
    也得將虧損部分補足後全數奉還。」（見原審卷第九頁），且證人徐阿雄證稱曾
    目睹有一字據載明「補足奉還」之事實，雖未能逕得證明兩造有借貸契約之事實
    ，但核與系爭收據具有相同內容之文意，則嗣後上訴人於八十八年二月間交付五
    十萬元予被上訴人，是否即會改變約定於有虧損時由上訴人自行負擔？又倘被上
    訴人辯稱係基於上訴人投資股票而收受上開款項屬實，而上訴人主張係基於借貸
    之關係而交付上開款項之意，則兩造顯未有借貸或投資股票之合意，因之，被上
    訴人是否即為無法律上之原因而收受？惟上訴人並未聲明以兩造上開之約定（無
    名契約）或其他請求權為依據，訴請被上訴人給付，且經原審闡明上訴人是否併
    同聲明其他請求權請求，上訴人則堅持僅聲明依借貸契約關係請求（見原審卷第
    二三頁）。是本院僅得依上訴人所聲明之借貸契約返還請求權之訴訟標的為審理
    範圍，不得逾此聲明之訴訟標的內容而為審究（見民事訴訟法第三百八十八條）
    ，併此指明。
  (十)基上，上訴人並未充足舉證證明兩造間確有消費借貸關係。是上訴人主張：被上
    訴人尚積欠上訴人一百九十八萬元借款等語，殊乏依據，要不可取。
四、綜上所述，上訴人主張兩造有借貸契約之關係，未能舉出充足證據證明，尚不足
    採。被上訴人抗辯兩造間無借貸契約等語，要非無據。從而，上訴人主張基於借
    貸契約之法律關係，請求被上訴人給付尚積欠之一百九十八萬元，及自八十九年
    七月二十日起至清償日止，按週年利率百分之五計算之利息遲延利息，為無理由
    ，不應准許。其假執行之聲請亦失所附麗，應併予駁回。原審為上訴人敗訴之判
    決，併駁回其假執行之聲請，並無不合。上訴意旨指摘原判決不當，求予廢棄改
    判，為無理由，應予駁回。
五、本件事證已臻明確，兩造其餘之攻擊防禦方法與舉證，經本院審酌後，均認不影
    響本判決之結果，爰不另一一論述，併此說明。
六、據上論結，本件上訴為無理由，依民事訴訟法第四百四十九條第一項、第七十八
    條，判決如主文。
中　　　華　　　民　　　國　　九十三　　年　　　五　　　月　　二十五  　日
                                    民事第五庭
                                        審判長法  官  蔡  芳  齡
                                              法  官　彭　昭　芬
                                              法  官　李  行  一
正本係照原本作成。
如不服本判決，應於收受送達後二十日內向本院提出上訴書狀，其未表明上訴理由者
，應於提出上訴後二十日內向本院補提理由書狀（均須按他造當事人之人數附繕本）
上訴時應提出委任律師或具有律師資格之人之委任狀；委任有律師資格者，另應附具
律師資格證書及釋明委任人與受任人有民事訴訟法第四百六十六條之一第一項但書或
第二項（詳附註）所定關係之釋明文書影本。
中　　　華　　　民　　　國　　九十三　　年　　　五　　　月　　二十六　　日
　　　　　　　　　　　　　　　　　　　　　　　書記官　黃　　　愛
附註：
民事訴訟法第四百六十六條之一（第一項、第二項）：
對於第二審判決上訴，上訴人應委任律師為訴訟代理人。但上訴人或其他法定代理人
具有律師資格者，不在此限。
上訴人之配偶、三親等內之血親、二親等內之姻親，或上訴人為法人、中央或地方機
關時，其所屬專任人員具有律師資格並經法院認為適當者，亦得為第三審訴訟代理人
。
